【裁判字號】    97,台上,536
【裁判日期】    970131
【裁判案由】    偽造文書
【裁判全文】
最高法院刑事判決              九十七年度台上字第五三六號
上  訴  人  甲○○
自訴代理人  莫怡萍律師
被      告  乙○○
選任辯護人  劉祥墩律師
            朱家蓉律師
上列上訴人因自訴被告偽造文書案件，不服台灣高等法院中華民
國九十六年三月二十九日第二審更審判決（九十五年度上更(二)字
第七０五號，自訴案號：台灣士林地方法院八十九年度自字第二
一五號），提起上訴，本院判決如下：
    主  文
原判決撤銷，發回台灣高等法院。
    理  由
本件原判決維持第一審關於諭知被告乙○○被訴偽造文書無罪部
分之判決，駁回上訴人即自訴人甲○○此部分在第二審之上訴；
固非無見。
惟查：（一）依刑事訴訟法第三百七十九條第十款規定，應於審
判期日調查之證據而未予調查者，其判決當然違背法令。所稱「
應調查之證據」，係指與待證事實有重要關係，在客觀上認為應
行調查者而言。原判決於理由內先論述「當日（民國八十四年八
月十日）有開會之證人孫炳焱於原審（第一審）審判、本院（原
審）前審時及證人陳金鎰於原審（第一審）審判時，均證稱八十
四年八月十日會議紀錄上的簽名為真正等語。其餘亦參與會議之
證人蔡宏進、雷萬來、張昭仁、李瑞金於本院（原審）前審時亦
肯認八十四年八月十日會議紀錄上之簽名係渠等所親簽無誤」（
見原判決第六頁倒數第十三至七行）；繼之說明「證人蔡宏進、
雷萬來、張昭仁、李瑞金、孫炳焱、陳金鎰等人於原審（第一審
）或本院（原審）前審時之九十年、九十一年間到庭證稱：『不
記得當天（八十四年八月十日）有無開會，會議紀錄內容也不記
得了』」（見原判決第七頁倒數第三至一行）；資為認定被告於
八十四年八月十日有召開財團法人陽信文教基金會第一屆董事會
第二次會議。然查上開證人僅能證明八十四年八月十日會議紀錄
上之簽名係渠等親自簽名，但不能證明當日確實有開會。是上訴
人於原審九十五年十二月十九日所提上訴理由(二)暨調查證據聲請
狀聲請傳喚證人林文裕、鄒枝和，欲證明八十四年八月十日並未
開會，會議紀錄簽名係事後補簽等情（見原審上更(二)卷第七十頁
背面）。凡此攸關被告於八十四年八月十日有無召開會議，至為
重要，核與待證事實有重要關係，且有調查之必要。乃原判決未
依上訴人聲請傳喚證人林文裕、鄒枝和進一步加以調查，遽諭知
被告無罪，自有調查未盡及判決理由不備之違誤。（二）證人、
鑑定人依法應具結而未具結者，其證言或鑑定意見，不得作為證
據，刑事訴訟法第一百五十八條之三定有明文。又就證人之調查
，並未於訊問前或訊問後命其具結，又未說明不得令其具結之原
因，按之刑事訴訟法第一百七十三條第一項（舊法）規定，關於
該項證言之採取，不能謂非違法。經查證人劉辛卯於第一審法院
八十九年十二月二十八日之證言，並未具結，原判決亦未說明不
得令其具結之原因，乃原判決於理由內謂「雖證人劉辛卯於原審
（第一審）八十九年十二月二十八日庭訊時以證人身分作證未經
具結程序，有原審（第一審）是日訊問筆錄一份可按，惟應具結
之證人雖未經具結程序，其證言並非完全不可採信；而本院（原
審）並非以證人劉辛卯證言為被告論罪依據，自無證據能力之問
題；況本院並非以證人劉辛卯之上開證言為被告並無自訴人所指
偽造文書犯行之唯一依據，本院參酌全案卷證仍認證人劉辛卯之
證言為可採」（見原判決正本第八頁），以證人劉辛卯上開證言
資為諭知被告無罪之基礎（見原判決第六頁第九至十六行），揆
之上開說明，其採證自屬違誤。上訴人上訴意旨執以指摘原判決
不當，非無理由，應認原判決仍有撤銷發回更審之原因。
據上論結，應依刑事訴訟法第三百九十七條、第四百零一條，判
決如主文。
中    華    民    國  九十七  年    一    月  三十一  日
                      最高法院刑事第十庭
                          審判長法官  林  永  茂
                                法官  吳  昆  仁
                                法官  蘇  振  堂
                                法官  蕭  仰  歸
                                法官  何  菁  莪
      本件正本證明與原本無異
                                      書  記  官
中    華    民    國  九十七  年    二    月    四    日
                                                 H


司法院資訊處製作；財團法人民間司法改革基金會備份。
